臺灣高等法院臺南分院刑事判決　　　　 96年度上訴字第966號
上　訴　人　臺灣嘉義地方法院檢察署檢察官
被　　　告　甲○○
上列上訴人因被告誣告案件，不服臺灣嘉義地方法院九十六年訴
字第四一五號中華民國九十六年七月廿四日第一審判決（起訴案
號：臺灣嘉義地方法院檢察署九十五年偵字第七二三六號），提
起上訴，本院判決如下：
    主  文
上訴駁回。
    理  由
一、聲請簡易判決處刑意旨略以：
　(一)緣被告甲○○前曾對告訴人乙○○、案外人邱彬，向臺灣嘉
　  義地方法院檢察署告訴渠等二人，涉犯毀損、傷害、妨害名
    譽等罪。而案外人邱彬前亦曾對甲○○，向臺灣嘉義地方法
    院檢察署告訴甲○○涉犯傷害罪，告訴人乙○○毀損部分，
    嗣經台灣嘉義地方法院檢察署檢察官，以九十四年偵字第三
    三七號為不起訴處分；另甲○○傷害、邱彬傷害及毀損、乙
    ○○妨害名譽等部分，則經台灣嘉義地方法院檢察署檢察官
    ，以九十三年核退偵字第二號提起公訴。嗣甲○○、邱彬、
    乙○○三人，均為台灣嘉義地方法院以九十三年朴簡字第七
    ○號判處罪刑在案。渠等三人不服該判決，向台灣嘉義地方
    法院合議庭提起上訴，案經該院以九十三年簡上字第一六五
    號判決，駁回甲○○、邱彬上訴，並判處乙○○罪刑確定。
  (二)甲○○明知乙○○，於台灣嘉義地方法院九十三年簡上字第
    一六五號案件審理中，並未於九十三年八月十三日審判期日
    ，以證人身分出庭證稱：「九十二年十月十八日凌晨時分，
    在前往告訴人甲○○住宅前，曾撥打電話給甲○○，告訴人
    將與邱彬等人前往協調糾紛，獲取甲○○同意後，才聯絡邱
    彬等人，一同前往」等語，竟意圖使乙○○受刑事處分，而
    於九十四年二月十五日，對臺灣嘉義地方法院檢察署九十四
    年偵字第三三七號檢察官不起訴處分，聲請再議時，並在其
    所遞送聲請再議狀內記載：惟被告乙○○，於同案被告邱彬
    在嘉義地方法院九十三年簡上字第一六五號，於九十三年八
    月十三日審理時，以證人身分證稱：「九十二年十月十八日
    凌晨時分，在前往告訴人甲○○住宅之前，曾撥打電話給甲
    ○○，告知將與邱彬等人前往協調糾紛，獲取甲○○同意後
    ，才聯絡邱彬等人一同前往」乙節，乙○○如上所述，為圖
    卸刑責，設詞攀誣，力圖狡辯，人之常情；然乙○○以證人
    身分，在同案被告邱彬被訴毀損案件，即台灣嘉義地方法院
    九十三年簡上字第一六五號，於九十三年八月十三日審理時
    ，再為虛偽證述，其犯行已構成刑法第一百六十八條偽證罪
    犯行，宜由檢察官另行分案偵辦等語，以此向有偵查犯罪職
    權臺灣嘉義地方法院檢察署及臺灣高等法院臺南分院檢察署
    誣告乙○○，涉有偽證罪嫌等語。因認被告甲○○，涉犯刑
    法第一百六十九條第一項誣告罪嫌云云。
二、按誣告罪之成立，須以被誣告人因虛偽申告，而有受刑事或
    懲戒處分之危險為其要件，故以「不能」構成犯罪或受懲戒
    處分之事實誣告人者，雖意在使人受刑事或懲戒處分，亦不
    能成立犯罪，是所告縱出虛構，如被誣告人無受刑事處分危
    險，即難論以刑法第一百六十九條第一項誣告罪名；又刑法
    上誣告罪之成立，在主觀方面，固須申告者有使人受刑事或
    懲戒處分之意思，在客觀方面，尤須所虛構之事實足使被誣
    告人有受刑事或懲戒處分危險，若申告他人有不法行為，而
    其行為在刑法上，並非構成犯罪，則被誣告者既不因此而有
    受刑事訴追之虞，即難對申告者論以誣告罪（二十上字一七
    ○○號、三十上字二○○三號、四八台上五八七號、四四台
    上字六五三號判例參照）。從而，刑法第一百六十九條第一
    項誣告罪成立，須以被誣告人因虛偽申告，而有受刑事或懲
    戒處分之危險為要件，若無此項危險，雖意在使人受刑事或
    懲戒處分，亦不能成立犯罪。
三、查本件檢察官認被告甲○○涉有誣告犯行，無非以：告訴人
    乙○○指訴，被告甲○○其所親製聲請再議狀，為其主要論
    據。然訊據被告甲○○固坦認向臺灣嘉義地方法院檢察署及
    臺灣高等法院臺南分院檢察署提出載有：乙○○涉嫌偽證聲
    請再議狀，惟被告甲○○堅決否認有誣告犯行，辯稱，乙○
    ○確在上開審判期日，即於九十三年八月十三日為虛偽陳述
    ，其因一時不察，將以被告身分陳述乙○○，誤認為其係以
    證人身分陳述等語。
四、經查：
  (一)被告前曾對乙○○、邱彬向臺灣嘉義地方法院檢察署，告訴
    渠等涉犯毀損、傷害、妨害名譽等罪，邱彬前亦曾對被告甲
    ○○向臺灣嘉義地方法院檢察署，告訴被告甲○○涉犯傷害
    罪，而乙○○毀損部分，嗣經該署檢察官以九十四年偵字第
    三三七號為不起訴處分；至被告甲○○傷害、邱彬傷害及毀
    損、乙○○妨害名譽等部分，則經該署檢察官以九十三年核
    退偵字第二號聲請簡易判決處刑。嗣邱彬、被告、乙○○三
    人，均為台灣嘉義地方法院簡易庭，以九十三年朴簡字第七
    ○號判處罪刑，三人均不服判決，而向台灣嘉義地方法院合
    議庭提起上訴，案經該院以九十三年簡上字第一六五號判決
    駁回邱彬、被告上訴，並判處乙○○罪刑確定等情，有臺灣
    嘉義地方法院檢察署刑案資料查註紀錄表、臺灣高等法院被
    告前案紀錄表、臺灣嘉義地方法院檢察署檢察官九十四年偵
    字第三三七號不起訴處分書、台灣嘉義地方法院九十三年簡
    上字第一六五號判決在卷可稽（詳原審卷二至七、十至十四
    頁，偵查前案卷宗）。
  (二)又被告於九十四年二月十五日，至臺灣嘉義地方法院檢察署
    ，對該署檢察官九十四年度偵字第三三七號不起訴處分，聲
    請再議時，曾於所遞再議狀記載：「惟被告乙○○，於同案
    被告邱彬在嘉義地方法院九十三年簡上字第一六五號九十三
    年八月十三日（按原聲請再議狀記載為十四日，然依該狀上
    下文應為十三日）審理時，以證人身分證述：九十二年十月
    十八日凌晨時分，在前往告訴人甲○○住宅之前，曾撥打電
    話給甲○○，告知將與邱彬等人前往協調糾紛，獲取甲○○
    同意後，才聯絡邱彬等人一同前往乙節，乙○○如上所述，
    為圖卸刑責，設詞攀誣，力圖狡辯，人之常情；惟被告以證
    人身份，在同案被告邱彬被訴毀損案件，在台灣嘉義地方法
    院九十三年簡上字第一六五號，於九十三年八月十三日審理
    期日，再為虛偽證述，其犯行已構成刑法第一百六十八條偽
    證罪犯行，宜由檢察官另行分案偵辦」等詞，以此向有偵查
    犯罪職權臺灣嘉義地方法院檢察署及臺灣高等法院臺南分院
    檢察署告發乙○○，涉有偽證罪嫌，為被告所供認，並有被
    告親製再議狀在卷可稽（詳交查字偵查卷二九至三七頁）。
  (三)又台灣嘉義地方法院九十三年簡上字第一六五號案件，於九
    十三年八月十三日審判期日，僅有證人黃洪碧英、邱旭正、
    卓錦華等三人，以證人身分應訊，至乙○○則係以上訴人及
    被告身分出庭，業據原審調取該院九十三年簡上字一六五號
    卷宗審核無訛（該日審判筆錄存於該卷一五八至一八五頁）
    。綜觀台灣嘉義地方法院九十三年簡上字一六五號全卷，確
    查無乙○○曾以證人身分應訊筆錄或任何證據。
  (四)綜上所述，乙○○於台灣嘉義地方法院九十三年簡上字第一
    六五號案件審理時，既從未以證人身分應訊，則被告於九十
    四年二月十五日，提出聲請再議狀，向臺灣嘉義地方法院檢
    察署及臺灣高等法院臺南分院檢察署告發乙○○，於台灣嘉
    義地方法院九十三年簡上字第一六五號案件審理期日，以證
    人身分應訊時，虛偽陳述涉有偽證罪嫌，固屬不實。惟按刑
    法第一百六十八條所規定：「於執行審判職務之公署審判時
    或於檢察官偵查時，證人、鑑定人、通譯於案情有重要關係
    之事項，供前或供後具結，而為虛偽陳述者，處七年以下有
    期徒刑」之偽證罪，係以行為人具備證人身分為前提，苟行
    為人根本未以證人身分應訊，既非證人，當無構成偽證罪可
    能。茲乙○○於台灣嘉義地方法院九十三年簡上字第一六五
    號案件審理期日，既從未以證人身分應訊，即核與刑法偽證
    罪，以行為人具備證人身分構成要件未合，是乙○○根本無
    構成偽證罪危險。而誣告罪成立，須以被誣告人因虛偽申告
    ，而有受刑事處分危險為其要件。倘以「不能」構成犯罪之
    事實誣告人者，雖意在使人受刑事或懲戒處分，亦不能成立
    犯罪，已如前述。從而，被告甲○○請求具有偵查犯罪職權
    機關，偵辦乙○○涉嫌偽證罪，雖意在使乙○○受到刑事處
    分，但依被告所申告，乙○○既未以證人身分作證，即毫無
    構成偽證罪危險。是被告甲○○，告發乙○○涉有偽證罪嫌
    ，自與刑法上誣告罪要件不符，而屬不罰。被告行為既屬不
    罰，自應為無罪諭知，以符法制。
五、原判決以乙○○於台灣嘉義地方法院九十三年簡上字第一六
    五號案件審理時，並未以證人身分應訊，則被告甲○○聲請
    再議狀所載，雖意在使乙○○受刑事或懲戒處分，然因乙○
    ○並未以證人身分應訊，則被告所為申告，即無使乙○○構
    成偽證罪危險。因認被告行為與刑法上誣告罪要件有別，而
    屬不罰，乃諭知被告無罪。本院經核，原判決認事用法，均
    無違誤，檢察官上訴意旨，仍執陳詞，指摘原判決不當，為
    無理由，應予駁回。
據上論斷，應依刑事訴訟法第三百六十八條，判決如主文。
本案經檢察官郭珍妮到庭執行職務。
中　　華　　民　　國　　96　　年　　10　　月　　25　　日
                  刑事第六庭    審判長法　官  蔡崇義
                                      法　官  杭起鶴
                                      法　官  董武全
以上正本證明與原本無異。
檢察官如不服本判決，應於收受本判決後十日內向本院提出上訴
書。其未敘述上訴理由者並得於提起上訴後十日內向本院補提理
由書。
被告不得上訴。
　　　　　　　　　　　　　　　　　　　書記官  許美惠
中　　華　　民　　國　　96　　年　　10　　月　　25　　日
